ACORDAO-COMPLETO-2541322

ACÓRDÃO 1514/2022 ATA 25/2022 - PLENÁRIO

VISTOS, relatados e discutidos estes autos que, no presente momento, tratam da apreciação sobre a cautelar suspensiva deferida no presente processo de representação formulada pela C.M de Oliveira & Cia Ltda. sobre os indícios de irregularidade na Concorrência n.º 1/2022 promovida, com os recursos federais, pela administração do Município de Mazagão - AP para a construção de passarela em concreto armado sob o valor original estimado de R$ 5.009.999,74;
ACORDAM os Ministros do Tribunal de Contas da União, reunidos em Sessão do Plenário, ante as razões expostas pelo Relator, em:
9.1. conhecer da presente representação, por atender aos requisitos legais e regimentais de admissibilidade;
9.2. referendar a cautelar suspensiva concedida pela Decisão acostada à Peça 36, com todas as demais medidas ali proferidas, nos termos do art. 276 do RITCU; e
9.3. promover, com a devida urgência, o prosseguimento do presente feito.

Representação sobre os indícios de irregularidade em licitação para a contratação da construção de passarela em concreto armado no município.

Município de Mazagão - AP.

3. Representante: C.M de Oliveira & Cia Ltda. (CNPJ 84.417.377/0001-30).

13.1. Ministros presentes: Ana Arraes (Presidente), Walton Alencar Rodrigues, Benjamin Zymler, Vital do Rêgo e Antonio Anastasia.
13.2. Ministros-Substitutos convocados: Augusto Sherman Cavalcanti e Marcos Bemquerer Costa.
13.3. Ministros-Substitutos presentes: André Luís de Carvalho (Relator) e Weder de Oliveira.

ACORDAO-COMPLETO-2557346

Acórdão de Relação 7619/2022 - Primeira Câmara

Acórdão de Relação

Primeira Câmara

ANDRÉ DE CARVALHO

Trata-se, no presente momento, de apreciação sobre a cautelar suspensiva deferida no presente processo de representação formulada pela C.M de Oliveira & Cia Ltda. sobre os indícios de irregularidade na Concorrência n.º 1/2022 promovida, com os recursos federais, pela administração do Município de Mazagão - AP para a construção de passarela em concreto armado sob o valor original estimado de R$ 5.009.999,74.
2.	Após a análise inicial do feito, o Auditor Federal Décio Monte Alegre Filho lançou o seu parecer à Peça 33, com a anuência dos dirigentes da SeinfraUrbana (Peças 34 e 35) , nos seguintes termos:
" (...)  HISTÓRICO
1. Em síntese, a presente representação apresentada pelo sócio administrador da empresa C. M. de Oliveira & Cia Ltda. questiona os seguintes itens do edital da mencionada Concorrência 1/2022, conforme extraído da peça 1, p. 2:
a) item 7.5.11, por solicitar cópia do balanço do exercício de 2021, apesar de o balanço de 2020 ser válido até 31/3/2022; 
b) item 7.5.1.8.1 por exigir a presença do responsável técnico da empresa no certame ou o envio de uma declaração reconhecida em cartório; 
c) item 7.5.1.9.2 (na verdade, item 7.5.19.2 que trata da visita ao local das obras) o sócio administrador da empresa C. M. de Oliveira & Cia Ltda. EPP informa que tentou realizar a visita técnica, mas sem lograr êxito assim justifica: 'só que o servidor que é responsável pela visita nunca se encontra na SEMIFRA/PMMZ' (peça 1, p. 2) ;
2. A instrução inicial da SeinfraUrbana (peça 12) e pareceres concordantes (peças 13-14) considerou, em suma: 
a) quanto ao item 7.5.11 (peça 4, p. 5-6) : procedentes a alegações do representante, considerando que a previsão de apresentação de balanço patrimonial do exercício de 2021, ainda não exigível, contraria o art. 31, inciso da Lei 8.666/1993;
b) quanto ao item 7.5.1.8.1: não existe a referida cláusula no edital. Na instrução inicial destes autos, à peça 12, p. 4-5, foi considerada a possibilidade de que o representante estivesse se referindo ao item 6 (peça 4, p. 3) que trata do 'Credenciamento'. A análise desse item concluiu que o tópico alegado pelo representante, referente ao credenciamento à Concorrência 1/2022, não é procedente, considerando que não se verifica a irregularidade suscitada. 
c) quanto ao item 7.5.1.19.2 (peça 4, p. 11) , no que concerne às supostas dificuldades para realizar a visita do local das obras, não se analisou o tópico por fata de indícios relativos à suposta irregularidade.
3. Em conclusão, à peça 12, p. 6, a instrução inicial entendeu que para melhor análise do mérito da representação, antes da adoção de medida cautelar, caberia: 'a oitiva prévia da Prefeitura de Mazagão/AP para que se manifeste sobre a suposta irregularidade presente na cláusula 7.5.11 do edital da Concorrência 1/2022, que poderá afetar negativamente o caráter competitivo da licitação e a busca da proposta mais vantajosa para a administração' (peça 12, p. 6) .
4. A Unidade Técnica apresentou a seguinte proposta de encaminhamento, reproduzida da peça 12, p. 6-7, a seguir:
a) conhecer da presente representação, satisfeitos os requisitos de admissibilidade previstos nos arts. 235 e 237, inciso VII do Regimento Interno deste Tribunal, c/c art. 113, § 1º, da Lei 8.666/93 e no art. 103, § 1º, da Resolução TCU 259/2014;
b) deixar de adotar, neste momento e de ofício, medida cautelar com o objetivo de suspender o andamento dos trabalhos da Concorrência 1/2022, tendo em vista a inexistência dos pressupostos necessários à sua concessão;
c) determinar, nos termos do art. 276, § 2º, do Regimento Interno/TCU, a oitiva da Prefeitura de Mazagão/AP para, no prazo de até 5 dias úteis, manifestar-se sobre os fatos apontados na representação formulada pela empresa C. M. de Oliveira & Cia Ltda. EPP (CNPJ 84.417.377/0001-30) , alertando-a - incluindo os responsáveis pela condução da Concorrência 1/2022 - de que a eventual consumação das irregularidades em razão do prosseguimento dos atos decorrentes da licitação sujeitará os respectivos agentes às sanções legais previstas na Lei 8.443/1992, podendo, ainda, este Tribunal vir a determinar a suspensão de ato ou procedimento impugnado, caso haja indicativo de afronta às normas legais e/ou possibilidade de ocorrência de prejuízos aos cofres públicos, bem como quanto à possibilidade de o TCU vir a determinar o retorno de fase do certame, caso confirmadas as irregularidades indicadas neste processo:
c.1) infringência ao art. 31, inciso I da Lei 8.666/93 ao se prever, na cláusula 7.5.11 da Concorrência 1/2022, a apresentação de balanço patrimonial do exercício de 2021 ainda não exigível.
d) diligenciar, com fundamento nos arts. 157 e 187 do Regimento Interno do TCU, a Prefeitura de Mazagão/AP, para que, no prazo de até quinze dias encaminhe cópia integral dos autos da Concorrência 1/2022;
e) encaminhar cópia da presente instrução à Prefeitura de Mazagão/AP para subsidiar suas manifestações.
5. O Relator emitiu despacho em 29/3/2022, em concordância com a proposta da Unidade Técnica (peça 15) . 
6. Promovidas a oitiva prévia e a diligência quanto às alegações do representante e demais questões levantadas por esta Unidade Técnica, passa-se a analisar as respostas apresentadas, tópico a tópico, conforme transcrição a seguir.
 (...)  7. Está configurado o pressuposto do perigo da demora em razão do contrato não ter sido assinado, visto que o certame continua em andamento e a sessão de abertura dos envelopes das propostas teria ocorrido no dia 28/4/2022, conforme informação publicada no site da Prefeitura Municipal de Mazagão/AP em 6/6/2022 (peça 30) . No entanto, embora não conste das informações disponibilizadas no site da Prefeitura, observa-se que foi publicado no DOU de 5/5/2022 o aviso de convocação para abertura da proposta da Concorrência 1/2022 no dia 6/5/2022 (peça 32) .
 (...)  8. Está afastado o pressuposto do perigo da demora reverso uma vez que o objeto da contratação, construção de passarela de concreto armado, embora possa ser importante para a municipalidade, não se caracteriza como uma obra essencial ao funcionamento da Unidade Jurisdicionada.
 (...)  Análise quanto à plausibilidade jurídica e quanto à necessidade de adoção de medida cautelar:
Quanto a oitiva prévia (peça 12, p. 6-7) 
Item c.1: infringência ao art. 31, inciso I da Lei 8.666/93 ao se prever, na cláusula 7.5.11 da Concorrência 1/2022, a apresentação de balanço patrimonial do exercício de 2021 ainda não exigível. 
Fundamento legal ou jurisprudencial: infringência ao art. 31, inciso I da Lei 8.666/1993
Manifestação da Unidade Jurisdicionada sobre os indícios de irregularidades (peça 21) :
a) ressalta que o item 7.5.11 do edital, considerado pelo representante como sendo restritivo à participação no certame, não teria sido o motivo da inabilitação da empresa C. M. de Oliveira & Cia Ltda. EPP (peça 21, p. 4; 6) ;
b) aduz que a referida empresa foi inabilitada no certame em virtude de não cumprir as condições estabelecidas nos itens 7.5.19.1 e 7.5.21.1. (peça 21, p. 5) ; 
c) com relação ao item 7.5.19.1 destaca: 'A Resolução 336/89 da CONFEA proíbe que o profissional seja responsável técnico por mais de duas empresas'. Acrescenta que, em situações excepcionais, a norma legal permite ao profissional ser responsável técnico de três pessoas jurídicas, além da sua firma individual, desde que demonstrado mediante documentação legal (peça 21, p. 5) ;
d) quanto ao descumprimento do item 7.5.21.1., refere-se à 'Comprovação de Aptidão de Desempenho Técnico do Profissional da Licitante', conforme consta da peça 21, p. 6;
e) repisa que a Comissão Especial de Licitação (CEL) não inabilitou a referida empresa em relação ao item 7.5.11 do Edital. Salienta que apesar de constar no referido item do edital a exigência do balanço patrimonial referente ao exercício de 2021, a CEL teria acatado o balanço do exercício de 2020, 'não sendo INABILITADA nenhuma empresa participante do certame em virtude do aludido item' (peça 21, p. 6) ;
f) informa que a empresa C. M. de Oliveira & Cia Ltda. EPP está participando de outras licitações na modalidade Tomada de Preços (peças 23-26) , sem que tivesse sido inabilitada por conta de exigência de balanço Patrimonial do exercício de 2021 (peça 21, p. 7-8) ; 
g) por fim, requer o acatamento da sua manifestação, para que seja julgada improcedente a presente representação (peça 21, p. 8) .
Análise:
9. Ressalta-se, preliminarmente, que a Prefeitura Municipal de Mazagão/AP informou ter encaminhado, como anexo de sua manifestação, documentos referentes à Concorrência 1/2022, objeto desta representação, os quais não constam dos autos. A seguir excerto referente à referida informação de documentos que não estão inseridos neste processo (peça 21, p. 6-7) :
Segue em anexo com a presente manifestação, cópia do Parecer Jurídico emitido pela SEMINFRA/PMMz; Cópia da publicação no Diário Oficial da União, edição 71, seção 3, página 232 de 13/04/2022 (Resultado de Habilitação da Concorrência Pública n. 001/2022/CEL/PMMz e cópia do e-mail emitido no dia 13/04/2022, da comunicação das empresas participantes do prazo para recurso administrativo, respeitando os prazos contidos no art. 109 da Lei 8666/93.   
10. Em essência, a manifestação da Prefeitura Municipal de Mazagão/AP sustenta que a empresa representante não teria sido inabilitada da Concorrência 1/2022 em decorrência de descumprimento do item 7.5.11 do edital, ou seja, o fato de não ter sido apresentado o balanço patrimonial do exercício de 2021, conforme exigido na referida cláusula editalícia não teria motivado a inabilitação da empresa licitante.
11. Salienta-se que a Prefeitura não comprovou nestes autos as razões da inabilitação da representante na Concorrência 1/2022. Não foi encaminhado, por exemplo, a ata de realização desse certame, informando as razões que motivaram a inabilitação da empresa C. M. de Oliveira & Cia Ltda. EPP. Observa-se que o site da Prefeitura não disponibiliza documentos desse certame, conforme constatado em consultas realizadas até a data de 6/6/2022. 
12. Nesse ponto, a manifestação da Prefeitura afirma que a empresa representante teria sido inabilitada do certame por ter descumprido os itens 7.5.19.1 e 7.5.21.1. do edital, conforme consta da peça 21, p. 5.
13. No entanto, em pesquisa às publicações referentes à concorrência 1/2022 no Diário Oficial da União, constata-se que a empresa C. M. de Oliveira & Cia Ltda. EPP foi inabilitada por descumprimento do item 7.5.21.1., conforme se verifica à peça 31.      
14. No que concerne ao item 7.5.21.1. do edital (peça 4, p. 12) existe uma inconsistência, visto que no edital o item 7.5.21. se refere às 'ações complementares'. O item referente à 'Comprovação de aptidão de desempenho técnico do profissional da licitante', apontado pela Prefeitura (peça 21, p. 6) , foi publicado fora da ordem sequencial numérica das cláusulas do edital, entre os itens 7.5.19.2 e 7.5.20. Assim, o subitem 7.5.21.1 decorreria do item 7.5.21 ('ações complementares') e foi grafado em padrão diferente dos outros itens/subitens desse edital, o que poderia suscitar dúvidas quanto à correção do ato convocatório, como se verifica à peça 4, p. 11.
15. A argumentação sustentada pela Prefeitura de que o fato da empresa C. M. de Oliveira & Cia Ltda. EPP, na condição de participante de outras licitações (peças 23-26) realizadas pela CEL do município de Mazagão/AP, não ter sido inabilitada desses outros certames pela não apresentação de balanço patrimonial do exercício de 2021, não teria o condão, por si só, de demonstrar que na mencionada Concorrência, objeto da presente representação, ela também não teria sido inabilitada por esse mesmo motivo.
16. Contudo, a publicação consultada no DOU (peça 31) confirma que de fato a empresa representante não foi inabilitada na Concorrência 1/2022 pela não apresentação de balanço patrimonial do exercício de 2021.
17. De todo modo, salienta-se que o motivo da oitiva prévia não se refere à inabilitação da empresa representante, mas sim à infringência ao art. 31, inciso I da Lei 8.666/93, visto que a apresentação de balanço patrimonial do exercício de 2021 ainda não é exigível, à luz da norma legal.
18. A exigência disposta no item 7.5.11 do edital, referente à necessidade de apresentação do balanço patrimonial do exercício de 2021, tem caráter claramente restritivo à competição, visto que pode ter inibido outras empresas interessadas em participar desse certame ante a impossibilidade de atender essa exigência. No caso concreto, conforme o resultado da habilitação do certame, publicado no DOU de 13/4/2022 (peça 31) , apenas três empresas licitantes participaram da Concorrência 1/2022 sendo que duas delas foram inabilitadas.
19. Assim, mesmo que se confirme que não ocorreu inabilitação de licitantes nesse certame em razão de descumprimento do referido item 7.5.11. está caracterizada a restrição à competitividade do certame ante a publicação do ato convocatório contendo tal exigência, com flagrante descumprimento da norma legal. No entanto, a manifestação da Prefeitura se manteve silente quanto ao ponto específico da oitiva prévia.
20. Desse modo, rejeita-se as justificativas apresentadas por parte da Prefeitura Municipal de Mazagão/AP no que concerne à oitiva prévia.
21. Por outro lado, embora não tenha sido motivo da oitiva prévia, cabe salientar a alegação do representante quanto a impossibilidade de realizar a visita técnica ao local da obra (peça 1, p. 2) , conforme exigido no item 7.5.19.2 do edital (peça 4, p. 11) , a seguir reproduzido:
7.5.19.2 Declaração de Visita Técnica emitida pela Secretaria Municipal de Infraestrutura de que realizou a Visita Técnica com pleno conhecimento do local da execução da obra, assinada pelo Secretário Municipal de Infraestrutura do Município de Mazagão e o Engenheiro responsável da PMMz. A Visita Técnica deverá ser agendada junto a SEMINFRA/PMMz e o deslocamento para realizá-la serão custeadas pelo interessante em participar da licitação. Justifica-se a necessidade de conhecimento do local fundamentado em Parecer Técnico da SEMINFRA/PMMz, sob pena de inabilitação. 
'É irregular exigir visita técnica como requisito de habilitação em licitação, a não ser quando for imprescindível o conhecimento das particularidades do objeto e acompanhada de justificativa, sendo suficiente a declaração do licitante de que conhece as condições locais para a execução do objeto.' (TCU Acórdão 1955/2014-TCU-Plenário) . 
22. Ressalte-se que na supracitada cláusula do edital foi mencionada a jurisprudência do TCU e incluído excerto do Acórdão 1955/2014-TCU-Plenário (Relator: Ministro-Substituto Marcos Bemquerer) . Dessa forma, ficou evidenciado que a exigência da visita técnica ao local da obra deveria estar acompanhada de justificativa acerca da imprescindibilidade do conhecimento das particularidades do objeto ou, caso contrário, seria suficiente a declaração do licitante de conhecimento das condições locais para a execução do objeto licitado. 
23. No entanto, embora a referida cláusula 7.5.19.2 mencione que tal exigência teria como fundamentação o 'Parecer Técnico da SEMINFRA/PMMz', não se verifica a existência desse documento acompanhando o ato convocatório/termo de referência. 
24. Ademais, afigura-se contraditório/inconsistente o fato do supracitado item 7.5.19.2 do edital exigir a visita técnica presencial no local da obra, enquanto o item 7.5.21, ao tratar de 'Declarações complementares' (peça 4, p. 12) , possibilita ao licitante optar pela apresentação da 'Declaração de Pleno Conhecimento' no lugar da referida visita técnica, com utilização do modelo disponibilizado no Anexo III (peça 4, p. 35) , conforme previsão transcrita, a seguir:
Declarações complementares 
7.5.21. O licitante deverá providenciar o pleno conhecimento de todas as informações e condições do local onde os serviços serão executados devendo agendar a realização da visita técnica de reconhecimento dos locais de realização das obras/serviço, através de seu Responsável Técnico, junto a Secretaria Municipal de Infraestrutura, ou lavrando DECLARAÇÃO DE PLENO CONHECIMENTO, conforme modelo do ANEXO III, assinada pelo sócio administrador e pelos Responsáveis Técnicos que atuarão na execução dos serviços, respeitando-se a competência de atuação de cada profissional;     
25. Desse modo, em suma, além de insuficiente a manifestação apresentada da parte da Prefeitura Municipal de Mazagão/AP em resposta à oitiva prévia no que concerne ao teor do item 7.5.11 do edital, com infringência ao art. 31, inciso I da Lei 8.666/93, constata-se as seguintes irregularidades referentes ao item 7.5.19.2 do edital:
a) exigência de realização de visita técnica ao local da obra, sob pena de inabilitação do licitante, sem que o ato convocatório estivesse acompanhado da respectiva justificativa fundamentando essa previsão (o Parecer Técnico da SEMINFRA/PMMz, mencionado na referida cláusula não acompanha o edital) , com descumprimento da jurisprudência deste Tribunal, a exemplo do Acórdão 1955/2014-TCU-Plenário;  
b) inconsistência na contradição verificada no fato do supracitado item 7.5.19.2 do edital exigir a visita técnica presencial no local da obra, enquanto o item 7.5.21, ao tratar de 'Declarações complementares' (peça 4, p. 12) , possibilita ao licitante optar pela apresentação da 'Declaração de Pleno Conhecimento' no lugar da referida visita técnica, com utilização do modelo disponibilizado no Anexo III;
26. Assim, diante das irregularidades/impropriedades identificadas no edital da Concorrência 1/2022, ainda em andamento (peça 30) , cabe solicitar pronunciamento da referida Prefeitura, em sede de oitiva e a realização da construção participativa das deliberações, nos termos propostos nesta instrução.  
Quanto à diligência (peça 12, p. 7) 
Item d: diligenciar, com fundamento nos arts. 157 e 187 do Regimento Interno do TCU, a Prefeitura de Mazagão/AP, para que, no prazo de até quinze dias, encaminhe cópia integral dos autos da Concorrência 1/2022;
Manifestação da Unidade Jurisdicionada:
a) não houve manifestação. 
Análise:
27. A diligência não foi atendida/respondida, cabendo a sua reiteração, no sentido de solicitar o encaminhamento de cópia integral do processo da Concorrência 1/2022, visando aprofundar a análise dos fatos, visto que as irregularidades constatadas no edital podem ensejar a anulação do certame e atos dele decorrentes. 
Conclusão:
28. Feitas essas considerações, propõe-se deferir o pedido de medida cautelar, uma vez presentes os pressupostos do perigo da demora e da plausibilidade jurídica, essenciais para sua concessão, e por restar descaracterizado o perigo da demora reverso.
29. Será proposta, portanto, a realização de oitiva/diligência, na forma descrita nesta instrução.
30. Ressalta-se que, nos termos do Despacho do Relator, a presente representação já foi conhecida por atender aos requisitos legais e regimentais de admissibilidade (peça 15) .
 (...)  31. Em virtude do exposto, propõe-se:
31.1. deferir o pedido de concessão de medida cautelar, com fulcro no art. 276 do Regimento Interno/TCU, tendo em vista a existência dos elementos necessários para sua adoção, a fim de que a Prefeitura Municipal de Mazagão/AP suspenda o andamento da Concorrência 1/2022 até que o Tribunal delibere sobre o mérito da matéria ora em apreço e, caso algum contrato já tenha sido firmado, abstenha-se de praticar qualquer ato com vistas à sua execução até a deliberação definitiva desta Corte; 
31.2. realizar a oitiva da Prefeitura Municipal de Mazagão/AP, com amparo no art. 276, § 3º, c/c art. 250, V, todos do Regimento Interno/TCU, para que, no prazo de quinze dias, se pronuncie em relação aos pressupostos da cautelar deferida, e quanto aos seguintes pontos relativos à Concorrência 1/2022:
a) previsão, no item 7.5.11 do edital, de apresentação de balanço patrimonial do exercício de 2021, ainda não exigível, com infringência ao art. 31, inciso I da Lei 8.666/93;
b) exigência, no item 7.5.19.2 do edital de visita técnica ao local da obra, sob pena de inabilitação do licitante, sem que o ato convocatório/termo de referência estivesse acompanhado da respectiva justificativa fundamentando essa previsão (o Parecer Técnico da SEMINFRA/PMMz, mencionado na referida cláusula não acompanha o edital) , com descumprimento da jurisprudência deste Tribunal, a exemplo do Acórdão 1955/2014-TCU-Plenário;  
b.1) inconsistência no fato do supracitado item 7.5.19.2 do edital exigir a visita técnica presencial no local da obra, enquanto o item 7.5.21 do mesmo edital, ao tratar de 'Declarações complementares', possibilita o licitante optar pela apresentação da 'Declaração de Pleno Conhecimento' no lugar da referida visita técnica, conforme modelo do Anexo III;
c) demais informações que julgar necessárias; e
d) designação formal de interlocutor que conheça da matéria para dirimir eventuais dúvidas, informando nome, função/cargo, e-mail e telefone de contato.
31.3. considerando a possibilidade de construção participativa das deliberações deste Tribunal, nos termos do art. 14 da Resolução-TCU 315/2020, bem como o previsto nas Normas de Auditoria (NAT) aprovadas pela Portaria-TCU 280/2010, referente aos comentários dos gestores (no que se aplica a representações e denúncias) :
a) solicitar à Prefeitura Municipal de Mazagão/AP, caso queira, no prazo de quinze dias:
a.1) a apresentação de possíveis ações corretivas que poderão ser tomadas pela Prefeitura Municipal de Mazagão para prevenir ou corrigir os indícios de irregularidades detectados ou remover seus efeitos;
a.2) na hipótese de serem consideradas insuficientes, pelo TCU, as alternativas apresentadas pela unidade jurisdicionada, a manifestação quanto aos possíveis impactos: i) da determinação do TCU para anulação do certame e atos dele decorrentes em função dos indícios de irregularidades verificados; ou ii) de retorno da fase do certame;
b) alertar a Prefeitura Municipal de Mazagão/AP, com relação à construção participativa de deliberações, de que:
b.1) a sua manifestação quanto às alternativas para corrigir os indícios de irregularidades verificados e quanto aos impactos das possíveis medidas a serem adotadas pelo TCU será avaliada na proposição de mérito, mas não vincula as decisões desta Corte de Contas, notadamente quando os riscos decorrentes de sua adoção e/ou da manutenção de situação irregular não se coadunarem com o interesse público que se pretende tutelar;
b.2) a ausência de manifestação no prazo estipulado não impedirá o andamento processual, podendo o TCU vir a prolatar decisão de mérito, caso haja elementos suficientes que caracterizem afronta às normas legais e/ou possibilidade de ocorrência de prejuízos à Administração; e
b.3) a ausência de manifestação não será considerada motivo de sanção.
31.4. diligenciar a Prefeitura Municipal de Mazagão/AP, com fundamento nos artigos 157 e 187 do Regimento Interno/TCU, para que, no prazo de quinze dias, encaminhe cópia dos seguintes documentos e/ou esclarecimentos:
a) cópia integral do processo da Concorrência 1/2022; e
b) demais informações que julgar necessárias; 
31.5. encaminhar cópia da presente instrução à Prefeitura Municipal de Mazagão/AP; e
31.6. comunicar ao representante a decisão que vier a ser prolatada."
3.	Ao avaliar, então, a aludida proposta da unidade técnica, com as subjacentes circunstâncias processuais, foi proferida a Decisão à Peça 36 nos seguintes termos:
" (...) Trata-se de representação, com pedido de cautelar suspensiva, formulada pela C.M de Oliveira & Cia Ltda. sobre os indícios de irregularidade na Concorrência n.º 1/2022 promovida, com os recursos federais, pela administração do Município de Mazagão - AP para a construção de passarela em concreto armado sob o valor original estimado de R$ 5.009.999,74.
2. O TCU deve conhecer, preliminarmente, da presente representação, por atender aos requisitos legais e regimentais de admissibilidade.
3. Em linhas gerais, a ora representante teria alegado, em síntese, que o edital da Concorrência n.º 1/2022 exigiria a indevida comprovação dos seguintes requisitos de habilitação: (i) item 7.5.11: balanço patrimonial referente ao exercício financeiro de 2021; (ii) item 7.5.1.8.1: assinatura do responsável técnico pelos documentos inerentes à capacidade técnico-profissional; e (iii) item 7.5.19.2: declaração de visita no local da obra.
4. De toda sorte, após analisar a prévia oitiva promovida junto ao aludido município, a SeinfraUrbana teria anotado, em síntese, as seguintes considerações: (i) indevida restrição ao caráter competitivo do certame a partir da exigência do balanço patrimonial do exercício financeiro de 2021, pois até a sessão de abertura do certame seria exigível apenas o balanço do exercício de 2020, nos termos do art. 31, I, da Lei n.º 8.666, de 1993; (ii) inexistência do referido item 7.5.1.8.1 no edital; e (iii) indevida restrição ao caráter competitivo do certame decorrente da exigência de realização de visita ao local da obra desacompanhada da cópia do 'Parecer Técnico da SEMINFRA/PMMz' que supostamente a justificaria, sem prejuízo, todavia, da contrariedade da aludida exigência diante da possibilidade de apresentação da "Declaração de Pleno Conhecimento" do local da obra, nos termos do item 7.5.21 do edital.
5. Por conseguinte, após a análise final do feito (Peças 33 a 35) , a SeinfraUrbana propôs o conhecimento da presente representação para, assim, deferir a cautelar suspensiva com vistas a suspender o andamento da Concorrência n.º 1/2022, sem prejuízo, todavia, de promover a oitiva do Município de Mazagão - AP sobre os aludidos indícios de irregularidade a partir da construção participativa com o TCU, nos termos do art. 14 da Resolução TCU n.º 315, de 2020.
6. Incorporo, portanto, o parecer da unidade técnica a estas razões de decidir, sem prejuízo, todavia, de determinar a adicional oitiva, com a diligência, do aludido município com vistas à comprovação da efetiva necessidade de realização da aludida obra, além da regularidade e da economicidade do valor estimado para a contratação.
7. Bem se vê que restaria configurado o pressuposto da cautelar suspensiva pelo perigo da demora diante da iminência na assinatura do contrato com a vencedora da licitação (Auge Construções e Saneamento - Eireli) a partir da homologação do certame em 30/5/2022, a despeito da respectiva publicação no Diário Oficial da União ter ocorrido apenas em 8/6/2022.
8. De igual sorte, a fumaça do bom direito teria ficado evidenciada diante dos indícios de irregularidade na Concorrência n.º 1/2022, pois, a partir dos elementos de convicção até aqui obtidos neste processo, o Município de Mazagão - AM teria desrespeitado o princípio da competitividade pela restrição à participação de licitantes no aludido certame por meio das indevidas exigências na habilitação, subsistindo o fundado receio de lesão ao interesse público ante o potencial dano à economicidade na aludida contratação.
9. Não fosse o bastante, a partir das imagens de satélite obtidas por meio do Google Earth, ainda que referentes a junho de 2012, sobressairiam as dúvidas sobre a efetiva necessidade de construção da passarela em concreto armado na Avenida Alfredo Pinto junto ao bairro União em Mazagão - AP, até porque o volume do tráfego de transeuntes e veículos parece não ser grande.
10. Por esse prisma, o aludido município deve apresentar o prévio estudo técnico preliminar tendente a comprovar a explícita motivação específica para a necessidade de construção dessa passarela em concreto armado, com esse elevado valor, em sintonia, por exemplo, com o princípio administrativo da motivação.
11. Eis, aliás, que o referido estudo técnico preliminar deve demonstrar que o valor estimado da licitação resultaria da ampla pesquisa de preços elaborada a partir de contratações públicas similares e de sistemas referenciais de preços disponíveis em face, por exemplo, do Painel de Preços no Portal de Compras do Governo Federal, entre outras fontes, em sintonia com a jurisprudência firmada pelo TCU a partir, por exemplo, dos Acórdãos 1.464/2019, 718/2018, 1.604/2017 e 2.816/2014, do Plenário.
12. Sobressairia, contudo, a necessidade de comprovação sobre a regularidade e a economicidade do valor estimado para a referida contratação diante da participação de apenas três licitantes, salientando que duas teriam sido inabilitadas, ao passo que a Auge Construções e Saneamento - Eireli teria sido a vencedora do certame com a proposta de preços em nível aproximadamente 3% inferior ao valor estimado.
13. Diante, portanto, da subsistência dos pressupostos fumus boni iuris e do periculum in mora para a concessão da solicitada medida de urgência, conheço da presente representação, por atender aos requisitos legais e regimentais de admissibilidade, e, assim, determino a urgente adoção das seguintes medidas:
13.1. determino,¿nos termos do art. 276 do RITCU, que, cautelarmente, a administração do Município de Mazagão - AP suspenda todos os atos administrativos decorrentes da Concorrência n.º 1/2022, sem prejuízo de suspender, ainda, a execução de todos os atos resultantes do eventual contrato firmado com a Auge Construções e Saneamento - Eireli, até a decisão final do TCU¿sobre o mérito do presente feito;¿
13.2. determino, ainda,¿que a¿SeinfraUrbana adote as seguintes providências:¿
13.2.1. promova a oitiva da administração do Município de Mazagão - AP,¿além da oitiva da Auge Construções e Saneamento - Eireli, como vencedora no correspondente certame, para que, no prazo de 15 (quinze) dias, apresentem as suas justificativas sobre todas as falhas anunciadas pela unidade técnica nesta representação e, ainda, apresente as seguintes informações:
 (i) o prévio estudo técnico preliminar tendente a comprovar a explícita motivação específica para a necessidade de construção dessa passarela em concreto armado, com esse elevado valor, em sintonia, por exemplo, com o princípio administrativo da motivação, demonstrando que o valor estimado da licitação resultaria da ampla pesquisa de preços elaborada a partir de contratações públicas similares e de sistemas referenciais de preços disponíveis em face, por exemplo, do Painel de Preços no Portal de Compras do Governo Federal, entre outras fontes, em sintonia com a jurisprudência firmada pelo TCU a partir, por exemplo, dos Acórdãos 1.464/2019, 718/2018, 1.604/2017 e 2.816/2014, do Plenário;
 (ii) a comprovação sobre a regularidade e a economicidade do valor estimado para a referida contratação diante da participação de apenas três licitantes, salientando que duas teriam sido inabilitadas, ao passo que a Auge Construções e Saneamento - Eireli teria sido a vencedora do certame com a proposta de preços em nível aproximadamente 3% inferior ao valor estimado;
 (iii) identificação de todos os agentes públicos responsáveis pela Concorrência n.º 1/2022 e pelos estudos técnicos preliminares, além dos responsáveis pela subjacente pesquisa de preços;
13.2.2. solicite que, ante a eventual possibilidade de construção participativa para as deliberações do TCU, nos termos do art. 14 da Resolução TCU n.º 315, de 2020, o Município de Mazagão - AP avalie e, se entender necessário, adote, no prazo de 15 (quinze) dias, as seguintes medidas: 
 (a) promova as ações corretivas para prevenir ou corrigir os indícios de irregularidade, com a remoção dos seus efeitos;
 (b) apresente a sua manifestação sobre os possíveis impactos da determinação do TCU para a anulação do certame, com os atos decorrentes;
13.2.3. promova a diligência junto ao Município de Mazagão - AP para que, no prazo de 15 (quinze) dias, apresente a integral cópia de todo o processo da Concorrência n.º 1/2022, incluindo o subjacente estudo técnico preliminar da contratação;
13.2.4. envie a cópia da presente Decisão, com o parecer da unidade técnica, à administração do Município de Mazagão - AP para¿facilitar as respectivas manifestações no presente feito; e¿
13.2.5. promova a subsequente instrução cautelar do feito em conjunto, se possível, com a efetiva instrução de mérito do processo, devendo consequentemente submeter o¿processo¿ao Ministro-Relator."
É o Relatório.

8.1. Marcelo da Silva Leite (999/OAB-AP), entre outros, representando o Município de Mazagão - AP; e
8.2. Claudiano Monteiro de Oliveira, representando a C. M. de Oliveira & Cia Ltda.

Não atuou.

REPRESENTAÇÃO. CONCORRÊNCIA N.º 1/2022. INDÍCIOS DE RESTRIÇÃO À COMPETITIVIDADE NA LICITAÇÃO, ALÉM DA AUSÊNCIA DE MOTIVAÇÃO PARA A CONTRATAÇÃO E DE COMPROVAÇÃO DA ECONOMICIDADE NA EVENTUAL CONTRATAÇÃO. DEFERIMENTO DA CAUTELAR SUSPENSIVA. PRESENÇA DOS PRESSUPOSTOS PARA A CONCESSÃO DA REFERIDA CAUTELAR. CONHECIMENTO. REFERENDO À SUSPENSÃO CAUTELAR JÁ DEFERIDA PELO MINISTRO-RELATOR. PROSSEGUIMENTO DO FEITO.

REPRESENTAÇÃO (REPR)

Secretaria de Fiscalização de Infraestrutura Urbana (SeinfraUrbana).

Trata-se, no presente momento, de apreciação sobre a cautelar suspensiva deferida no presente processo de representação formulada pela C.M de Oliveira & Cia Ltda. sobre os indícios de irregularidade na Concorrência n.º 1/2022 promovida, com os recursos federais, pela administração do Município de Mazagão - AP para a construção de passarela em concreto armado sob o valor original estimado de R$ 5.009.999,74.
2.	O TCU deve conhecer, preliminarmente, da presente representação, por atender aos requisitos legais e regimentais de admissibilidade.
3.	Bem se vê que, buscando assegurar a eficácia da subsequente decisão do TCU, foi concedida a referida cautelar suspensiva por meio da Decisão acostada à Peça 36, promovendo, assim, a imediata suspensão de todo o procedimento de homologação da Concorrência n.º 1/2022 em prol da Auge Construções e Saneamento - Eireli, com todos os decorrentes atos de execução do eventual contrato, nos termos do art. 276 do RITCU, até a decisão final do TCU¿sobre o mérito do presente feito.
4.	Ocorre, para tanto, que a fumaça do bom direito restou configurada diante dos indícios de irregularidade no aludido certame, pois, como bem apontado pela unidade técnica, o edital da aludida licitação teria desrespeitado o princípio da competitividade pela injustificada restrição à participação de licitantes por meio das indevidas exigências na habilitação.
5.	Bem se vê, de toda sorte, que subsistiriam, ainda, os indícios sobre a ausência de motivação específica para a construção dessa passarela em concreto armado, com esse elevado valor, até porque apenas três licitantes teriam participado do certame, tendo duas licitantes sofrido a inabilitação, ao passo que a Auge Construções e Saneamento - Eireli teria vencido a concorrência com a proposta de preços em nível aproximadamente 3% inferior ao valor estimado, sem prejuízo de, adicionalmente, destacar que, a partir das imagens de satélite obtidas por meio do google earth, ainda que referentes a junho de 2012, sobressairiam as percucientes dúvidas sobre a efetiva necessidade de construção da referida passarela em concreto armado na indicada avenida, até porque o volume do tráfego de transeuntes e veículos tenderia a não ser grande.
6.	Por seu turno, o perigo na demora teria ficado evidenciado ante a iminência da indevida formalização do termo de contrato, tendendo a permitir a subsequente execução contratual do objeto pactuado, a partir da cogitada restrição à competitividade no certame, sem a efetiva comprovação, ainda, sobre a motivação técnica e a vantagem econômica do ajuste em prol da comunidade local.
7.	Diante, portanto, da subsistência dos pressupostos para a concessão da solicitada medida de urgência, o TCU deve conhecer da presente representação e referendar a aludida cautelar suspensiva, nos termos do art. 276, § 1º, do RITCU, promovendo o célere prosseguimento do feito.
Ante o exposto, pugno pela prolação do Acórdão ora submetido a este Colegiado.
TCU, Sala das Sessões, em 29 de junho de 2022.
Ministro-Substituto ANDRÉ LUÍS DE CARVALHO 
Relator